【裁判字號】    92,判,438
【裁判日期】    920424
【裁判案由】    營利事業所得稅
【裁判全文】
最  高  行  政  法  院  判  決                    九十二年度判字第四三八號
    上  訴  人  國際票券金融股份有限公司
    代  表  人  甲○○
    代  表  人  乙○○
右當事人間因營利事業所得稅事件，上訴人對於中華民國九十一年三月五日臺北高等
行政法院八十九年度訴字第一○一八號判決，提起上訴。本院判決如左：
    主  文
原判決廢棄。
訴願決定及原處分（復查決定）均撤銷。
第一審及上訴審訴訟費用均由被上訴人負擔。
    理  由
一、上訴人係經營短期票券之經紀、自營業務，於八十五年度營利事業所得稅結算申
    報，原列報尚未抵繳之扣繳稅額計新台幣（下同）二二七、三六八、八四九元，
    經被上訴人初查結果，就上訴人持有債券所含前手利息部分之扣繳稅額一七六、
    七二七、○六四元，否准認列抵繳其應納營利事業所得稅額，核定其尚未抵繳之
    扣繳稅額為五○、六四一、八三○元。上訴人不服，申經復查結果，未獲准變更
    ，提起訴願，亦遭決定駁回，遂提起本件行政訴訟。
二、上訴人於原審起訴主張略以：（一）所謂前手息，並非被上訴人所稱之後手付給
    前手之買賣對價中，依櫃檯買賣中心規定稱為應得利息（下稱第一份前手息）之
    部分，而係指後手於某期利息到期日後，自公債發行人委任之付息機構兌領之該
    期債券利息中，按前手持有期間計算之利息（下稱第二份前手息）。至於後手自
    付息機構兌領之息票利息中，除第二份前手息金額以外之利息數額（下稱為後手
    息）。（二）表彰利息請求權之有價證券一旦合法轉讓，在持有人手中，即不可
    能發生按前後手持有期間而不同之權利性質、所得歸類及權利歸屬：除不含息交
    易外，債券之受讓人，不論以何種基礎關係而取得，基於有價證券之無因性，乃
    取得該債券所表彰之權利的全體，包括下一期尚未兌領之息票所表彰之該期債券
    利息請求權的全體。受讓人即息票持有人所取得之該期債券利息，全部屬於其自
    己所有，而且不論債券發行人清償之基礎原因係直接的債券利息債務的清償或係
    民法第三百十二條所定債務人（即債券發行人）對承受債權之第三人所為之債務
    清償，均不影響該受讓人為所有兌領債券利息之唯一合法所有權人的地位。又依
    有價證券之特性，如係無記名式，則以請求付息時之持票人為權利人；如係記名
    式，則以請求付息時之最後記名之人為權利人，與該債券是否在利息付息日開付
    日期之後始行轉讓無關。故後手基於承受得來之請求權，以自己之名義向債券發
    行人請求支付債券利息，並向付息機構領取該部分金額，該部分金額仍維持為原
    債券利息之屬性及所得歸類，並未變易屬性及所得歸類。被上訴人所持第二份前
    手息及其扣繳稅款屬於前手所有之見解，明顯違反民法第三百四十五條第一項、
    第三百四十八條第一、二項、第三百十二條、第二百九十五條第一、二項及第七
    百十九條之規定。（三）前手之應得利息（第一份前手息）應為證券交易所得，
    非債券利息所得：按前手應得利息乃證券交易之價格因素之一，性質為證券交易
    所得，並非債券利息或融資利息。自前手言，乃依所得稅法第四條之一停繳所得
    稅之所得，當然不生扣繳稅款之問題；自後手言，乃後手為取得到期債券利息請
    求權而付給前手之營業成本。後手之債券利息稅負為以所兌領全期債券利息額，
    減除成本之餘額，作為課稅基礎，並得利用基於全部兌領利息之扣繳稅額抵繳或
    退稅。縱認應以墊付之債券利息處理之，則付息機關對於後手應得之歸墊款所為
    之扣繳，其扣繳稅款當然仍屬於後手，而非屬於前手至明。至於利息所得，後手
    應僅以沖銷歸墊款後之正餘額申報為利息所得，在本件餘額為零，其稅負結果，
    與將前手之應得利息當作後手之營業成本處理的結果完全相同，並無二致。又在
    代墊說之情形，前手取得應得利息既依規定不必申報繳稅，即當然不必被扣繳稅
    款，故根本上不可能發生後手代前手負擔扣繳稅款之問題。從而被上訴人主張僅
    將該部分扣繳稅款轉入後手營業成本核課即為適當之說法，亦無從成立至明。（
    四）被上訴人謂無論依財政部六十四年或七十五年函釋，均未規定後手得將前手
    息扣繳之稅額用以抵繳之說法，違背所得稅法第二十四條第一項及第一百條之規
    定，並對上揭二則函釋為錯誤之解釋：按財政部七十五年之函釋，一般均誤認為
    係對營利事業為特別之待遇，實則，適用該函釋規定之結果，不過是將營利事業
    付予前手之交易對價中的應得利息，自會計處理上之成本改為應收利息申報。亦
    即，原來在收入面應將債券利息全額申報，而於成本面再減除該應得利息金額（
    作為營業成本）之方式，依該函釋規定，改為直接於收入時以貸方應收利息（即
    第二份前手息）與交易時借方應收利息（即第一份前手息）沖銷後，以所領債券
    利息淨餘額申報，由之可見，兩種申報方式之最終稅負仍然相同。該函真正的效
    果，乃對於個人持券人之差別待遇，即不准個人納稅義務人如同營利事業納稅義
    務人一樣，得將取得債券之對價作為成本或以應收利息方式處理，以減輕稅負。
    上訴人依財政部函之規定申報，並無短漏申報之稅負不當利益。其未列入申報之
    被抵減額或歸墊之應收利息之部分，仍有被依法扣繳所得稅款，並依法與減項之
    成本（第一份前手息）相抵（或歸墊款與代墊款沖銷），均寓有併入課稅之實質
    效果。該部分扣繳稅款，依所得稅法第一百條第一項等之明文規定，當然得由該
    後手用以抵繳自己當年度之各類所得結算應納稅額或申請退還，乃不待任何函令
    解釋另為規定之當然結論。（五）被上訴人將短漏申報之責任與得否利用被扣繳
    稅款之權利混為一談，於法不合：退步言之，縱認原告有應申報而未申報之行為
    ，其賦稅責任為依所得稅法第一百十條所定之補稅與罰鍰的責任，要不影響上訴
    人以被扣繳之稅款抵繳上訴人當年度各類所得結算應納之營利事業所得稅或申請
    退還的權利。（六）本件應適用信賴保護原則：政府公債係長期債券，其利率係
    於發行時按競標結果而定，而競標人之投標價格，係基於適用既存現有法令規定
    之租稅負擔成本，以及基於該等租稅負擔成本所造成之次級市場上買賣公債之成
    本等因素而決定。由此方式決定之公債票載利息，係在公債存續期間，已預先決
    定，其衍生之交易成本、交易數量及交易利潤的基準亦已間接預先發生，故券商
    之經濟上的地位在公債發行時已經固定不可逆轉。因此，對於已經發行尚未到期
    之公債，依法不可以修改法律之方式變更其已預先發生之法律評價及法律效果，
    更不可容許行政機關恣意變更現行法之解釋而改變其法律評價及法律效果。綜上
    所述，請將再訴願決定、訴願決定及原處分均撤銷等語。
三、被上訴人則略以：（一）本案上訴人於利息兌領日前買回公債，前手兌領之利息
    及系爭扣繳稅款均為前手所有。系爭前手兌領之利息，依規定既不列為上訴人之
    利息收入，即該前手息部分之納稅義務人並非上訴人，上訴人自亦無從依所得稅
    法第七十一條及第九十九條規定，以該前手息之扣繳稅額抵繳上訴人自身之所得
    稅。至上訴人訴稱其買入債券時係以前手息價格包含扣繳稅額全額買入乙節，查
    系爭前手息扣繳稅額除否准上訴人抵繳應納稅額外，原核定並同額轉入上訴人購
    入債券成本核認在案，此揆之所得稅法第四十五條「稱實際成本者，凡資產之出
    價取得，指取得價格，包括取得之代價，及因取得並為適於營業上使用而支付之
    一切必需費用。」之規定，原核定，將系爭前手息扣繳稅款轉入成本核認在案，
    自無不當。是原告辯稱其依法就扣繳憑單記載之扣繳稅額全數抵繳應納稅額尚無
    不妥、國庫稅收減少乃法令不周所致云云，顯係誤解，核無足採。又上訴人買回
    公債兌領之利息及扣繳稅款均為前手所有，其本身既無該項所得，縱扣繳憑單為
    上訴人之名義，亦非扣繳稅款之實際納稅義務人，自不得以之抵繳應納稅額或申
    請退稅。至所得稅法第一百條係對稅款退補程序之相關規定，尚難執為本案系爭
    扣繳稅款申請退還之論據，上訴人雖訴稱查核準則第九十條第三款之規定係適用
    於扣繳義務人云云，惟其意旨係指關於他人所得之扣繳稅款，為該他人之權益事
    項，非得由本事業列報。上訴人買回債券之全部購買價格為取得債券之成本，不
    得謂取得成本之一部分係得扣抵應納稅額之扣繳稅款，且債券之前手持有人既為
    實際利息所得者，因該項所得而發生之扣繳及納稅義務，依實質課稅原則，自應
    同屬於實際所得之人。況公法上之租稅扣抵權，非得以私經濟交易而移轉，訴稱
    有權將系爭扣繳稅額抵繳應納稅款或申請退稅云云，亦無足採。按前揭財政部六
    十四年台財稅第三六四四○號函係釋示債票利息應就全部利息一次扣繳及其扣繳
    憑單之開立方式，該函並指明：「．．．納稅義務人為中華民國居住之個人或營
    利事業者，應將該項利息所得、依法合併當年度所得申報所得稅。」；而本件上
    訴人復因適用財政部七十五年台財稅第七五四一四一六號函釋，並無將系爭扣繳
    憑單所含其前手利息收入之金額，合併申報營利事業所得稅。準此，上訴人對其
    前手之利息所得部分，自認無申報納稅之義務，其既非該前手利息之納稅義務人
    ，自無從依據所得法第七十一條規定，就前手息之扣繳稅額抵繳上訴人之營利事
    業所得稅。是上訴人所訴，核無足採。（二）按所得稅法第八十九條第一項第二
    款明定．．．利息．．．所得納稅義務人為取得所得者，而上訴人並無申報系爭
    扣繳稅款所屬之利息收入，亦即並無取得系爭扣繳稅款所得來源之利息所得，是
    上訴人並非系爭扣繳稅款所屬利息所得之納稅義務人，要無疑義。4.所得稅法第
    七十一條第一款雖明定納稅義務人應於每年二月二十日起至三月底止，填具結算
    申報書，向該管稽徵機關，申報其上一年度內構成綜合所得總額或營利事業收入
    總額之項目及數額，以及有關減免、扣除之事實，並應依其全年應納稅額減除暫
    繳稅額、尚未抵繳之扣繳稅額及可扣抵稅額，計算其應納之結算稅額，於申報前
    自行繳納．．．。上訴人雖為納稅義務人之一，但如前所述，上訴人並非系爭扣
    繳稅款所屬利息所得之納稅義務人，其既未承擔系爭扣繳稅款所屬利息所得之納
    稅義務，自無從依所得稅法第七十一條第一項規定主張，依其全年應納稅額減除
    系爭尚未抵繳之扣繳稅額之權利。（三）依所得稅法第八十八條第一項規定：納
    稅義務人有利息所得者，應由扣繳義務人於給付時，依規定之扣繳率或扣繳辦法
    ，扣取稅款；同法第八十九條第一項第二款規定：利息所得納稅義務人為取得所
    得者，據此可知，有利息所得者，始有該利息所得扣繳稅款之扣抵權，而上訴人
    既無列報系爭扣繳稅款所屬之利息所得，卻要申報抵減其無列報之利息所得所屬
    之扣繳稅款，顯非適法，上訴人借由私經濟交易，圖移轉系爭扣繳稅款之租稅扣
    抵權用意至明。原核定未准抵繳系爭扣繳稅額，自無不合。（四）按信賴保護原
    則，係指人民因信賴授益處分之存續力，就生活關係已作適當之安排，嗣該授益
    處分縱經撤銷，人民之信賴利益亦應受保護者而言。本件被上訴人核定稅額行為
    ，屬負擔處分，並無信賴保護原則之適用。有本院八十九年四月十四日判字第一
    一○五號判決論述綦詳，可資參照。又本件之爭點及法律依據如前所述，所得稅
    法有關扣繳稅額得否抵繳稅款之規定，適用迄今並未變更；被上訴人亦無對之改
    變核課方式。惟因營利事業所得稅之調查核課向採選案及選項查核方式，尤以上
    訴人等票券金融業者之營利事業所得稅結算申報均採會計師查核簽證申報，被上
    訴人原無需就各案件逐案逐項查核，或逕採暫按書面審核核定之方式．致造成上
    訴人等投機不合法之申報方式。嗣經被上訴人查覺後依據稅捐稽徵法第二十一條
    第二項規定：「在前項核課期間內，經另發現應徵之稅捐者，仍應依法補徵．．
    ．。」，營利事業所得稅結算申報書面審核案件抽查辦法第三條第一款之規定：
    「經稽徵機關書面審核核定之營利事業所得稅結算申報案件，均應列入抽查，其
    範圍如左：一、會計師查核簽證申報案件，經書面審核核定者。」及參酌本院五
    十八年判字第三十一號判例：「納稅義務人依所得稅法規定辦理結算申報而經該
    管稅捐稽徵機關調查核定之案件，如經過法定期間而納稅義務人未申請復查或行
    政爭訟，其查定處分，固具有形式上之確定力，惟稽徵機關如發見原處分確有錯
    誤短徵，為維持課稅公平之原則，基於公益上之理由，要非不可自行變更原查定
    處分，而補徵其應繳之稅額。」，予以抽查核定，自屬於法有據，是上訴人所訴
    被上訴人違反信賴保護原則乙節，猶屬誤解。（五）末按一般公債、公司債、金
    融債券等因載有約定之利率，債券持有人依民法第六十九條、第七十條規定，對
    於此項約定利息按權利存續期間之日數，取得其法定孳息。此項利息未獲支付前
    ，如將債券讓售，依同法第二百九十五條前段規定，推定其隨同原本移轉於受讓
    人，債券原持有人因而經由買賣價金取得是項利息收益。因此，債券之買賣，如
    係於該債券之付息日為之，讓售價格之認定，尚不生何疑義；若於兩付息日間為
    之，其買賣價格中實已包括兩部分，一為取得債券所支付之對價，另一為未屆付
    息日該債券法定利息請求權之讓與價金。惟由於買賣債券之交易所得停徵，「利
    息所得」與「證券交易所得」如未明確劃分，除將造成原持有人之法定利息收益
    ，將誤為證券交易所得免稅外，並將增加債券利息兌領人之利息所得，造成課稅
    錯誤。財政部乃於七十五年七月十六日以台財稅第七五四一四一六號函釋：「營
    利事業或個人買賣國內發行之公債、公司債及金融債券，買受人若為營利事業，
    可由該事業按債券持有期間，依債券之面值及利率計算之『利息收入』，如其係
    於兩付息日間購入債券並於取息前出售者，則以售價減除其購進該債券之價格及
    依上述計算之利息收入後之餘額作為其證券交易損益。買受人若為個人，因個人
    一般多未設帳，應一律以其兌領之利息金額併入其當期綜合所得稅課徵。」闡明
    營利事業應按實際情形列報利息收入，其債券賣出時超過購進價格及利息收入後
    之餘額為證券交易損益；並附帶說明個人因未設帳，應一律以兌領之利息併入其
    綜合所得稅課稅，符合所得稅法課稅公平之原則。因此，所謂債券前手息，乃為
    區分債券利息兌領人所持有債券期間申報所得之利息，及非持有（即其前手持有
    ）期間，未申報所得之債券利息，而予分野界定之名詞。依上開函釋可知，前手
    息所得者如為營利事業者，應按其持有債券期間，計算利息所得課徵營利事業所
    得稅；惟前手息所得者如為個人者，因前手個人既未設帳又無扣繳憑單歸課資料
    ，其不列入綜合所得稅結算申報，稽徵機關亦未予核課其綜合所得稅；營利事業
    如係債券利息兌領人，僅按其持有債券期間，計算利息所得課徵營利事業所得稅
    ，依前開所得稅法規定，亦僅就申報利息所得範圍內之扣繳稅額抵繳應納稅款，
    其未持有債券期間之其餘利息（即前手息），認非屬該營利事業之利息所得，毋
    庸申報，不課徵營利事業所得稅，因此而生之前手息扣繳稅款，自不在扣繳稅額
    抵繳應納稅款之列等語，資為抗辯。
四、原審斟酌全辯論意旨及調查證據之結果，以：一、本件上訴人係經營短期票券之
    經紀、自營業務，八十五年度營利事業所得稅結算申報，原列報尚未抵繳之扣繳
    稅額計二二七、三六八、八四九元，經被上訴人初查結果，就上訴人持有債券所
    含前手利息部分之扣繳稅額一七六、七二七、○六四元，否准抵減應納稅額，核
    定上訴人尚未抵繳之扣繳稅額為五○、六四一、八三○元。上訴人不服，申經被
    上訴人復查決定駁回其申請等情，有上訴人八十五年度營利事業所得稅申報書、
    被上訴人八十八年五月二十日財北國稅法字第八八○一九六四四號復查決定等附
    於原處分卷可稽，並為兩造所不爭，自堪認為實在。二、茲所應審究之爭點為：
    (一)、所得稅法上得為扣繳稅額抵繳應納稅款之納稅義務人，究指何者？１、依據
    上開所引所得稅法之文義解釋，所得稅法有關利息所得，得以扣繳稅額抵繳應納
    稅款者，係以依所得稅法規定，應申報或繳納利息所得稅之「納稅義務人」而言
    ；換言之，得為扣繳稅額抵繳應納稅款之對象為應將利息所得申報、繳納所得稅
    ，為承擔納稅義務者為限；反之，如未申報利息所得，而未繳納利息所得稅者，
    則無扣繳稅額抵繳應納稅款之適用，此為當然之解釋。因此，有取得利息所得者
    ，即為納稅義務人，應主動申報利息所得，如符合扣繳稅額抵繳應納稅款之規定
    者，即可抵繳稅款，不以是否取得扣繳憑單為要件。至於第三人取得利息所得部
    分，是否得抵繳應納稅款，核與納稅義務人無關，縱令事實上係由納稅義務人代
    繳稅款，並不能因此變更公法上納稅義務之主體。是該項利息所得之扣繳稅款，
    僅能由該之第三人依法抵繳之，其代繳稅款之納稅義務人，自無以自己名義請求
    抵繳稅款之權利。上訴人以其取得扣繳憑單，為納稅義務人，應得以自己之名義
    請求抵繳稅款，並非可採。２、財政部於七十五年七月十六日以台財稅第七五四
    一四一六號函釋：「營利事業或個人買賣國內發行之公債、公司債及金融債券，
    買受人若為營利事業，可由該事業按債券持有期間，依債券之面值及利率計算『
    利息收入』，如其係於兩付息日間購入債券並於取息前出售者，則以售價減除其
    購進該債券之價格及依上述計算之利息收入後之餘額作為其證券交易損益。買受
    人若為個人，因個人一般多未設帳，應一律以其兌領之利息金額併入其當期綜合
    所得稅課徵。」，闡明營利事業應按實際情形列報利息收入，其債券賣出時超過
    購進價格及利息收入後之餘額為證券交易損益；並附帶說明個人因未設帳，應一
    律以兌領之利息併入其綜合所得稅課稅，符合所得稅法課稅公平之原則。是以上
    訴人亦一直依據此函釋為申報債券利息收入，惟此對於技術性作法之函釋，並未
    改變請求抵繳稅款權利人之認定標準，附此敘明。(二)、何謂前手息？本案所論及
    債券「前手息」，乃為區分上訴人所持有債券期間申報所得之利息，及非上訴人
    持有（即其前手持有）期間，上訴人未申報所得之債券利息，而予名詞分野界定
    者。即債券於兩付息日間移轉，屬於前手持有期間其應（所）得之利息。雖上訴
    人將此稱為第一前手息，迨移轉後由後手持息票向付息機構兌領利息，其中屬於
    前手持有期間之利息部分，稱為第二前手息云云。惟查所謂「第一前手息」、「
    第二前手息」乃上訴人使用之名詞。二者要均為前手持有期間應（所）得之利息
    。按一般公債、公司債、金融債券等因載有約定之利率，債券持有人依民法第六
    十九條、第七十條規定，對於此項約定利息按權利存續期間之日數，取得其法定
    孳息。此項利息未獲支付前，如將債券移轉，依同法第二百九十五條前段規定，
    推定其隨同原本移轉於受讓人，形式上雖由後手即上訴人向付息機構領取，惟於
    債券移轉時，已由後手為期前清償，代為墊付與前手。此觀財團法人中華民國證
    券櫃檯買賣中心證券商營業處所買賣有價證券業務規則第五十一條第一項規定「
    債券之買賣均採除息交易。其迄給付結算日止賣方應得之利息，由買方併同成交
    價金支付賣方。」即明。故後手即上訴人雖依財政部六十四年函持有付息機構開
    立以其為納稅義務人之扣繳憑單，但其實際並非該利息之取得人，其僅係向付息
    機構取回其先代墊之利息金額而已，此亦何以財政部七十五年函准予後手即上訴
    人得以按其自己實際持有期間，依債券之面額及利率計算利息所得之原因，因前
    手息非為其利息所得。(三)、前手息是否為證券交易所得？１、依上述櫃檯買賣中
    心業務規則第五十一條規定，債券買賣係採除息交易，「成交價金」並不包括前
    手息。再者，前手息連同後手持有期間之利息，由付息機構於付息時，一次扣繳
    利息所得稅。若前手息係為證券交易所得，即不生扣繳利息所得問題。故上訴人
    買回時付與前手者為利息，其於利息兌領日向付息機構領取者，亦為利息，且係
    因以往中央銀行發行乙種國庫券利息所得中途轉讓，採分段課徵所得稅之手續繁
    瑣，為簡化稽徵作業及扣繳手續，乃就中央政府建設公債甲種債票利息，改以付
    息時之債票持有人就全部利息一次扣繳所得稅，以資簡化，由財政部以六十四年
    函釋實施，均與證券交易所得無關。２、上訴人雖又主張系爭債券買賣為含息交
    易云云。但查，依上述說明，上訴人已在債券買賣時，將賣方應得之利息，併同
    成交價金支付賣方，即已先代為期前清償，嗣後於兌息日再由付息機構取回，事
    實上就該利息而言，上訴人為「零所得」，與含息交易，事實上上訴人有該部分
    利息收入者不同，上訴人主張自無可採。３、再者，如前手為營利事業時，依所
    得稅法第二十二條第一項及財政部七十五年函釋，因採權責發生制應列報其持有
    期間之「利息」，即明認該前手息為「利息」，上訴人主張前手息為證券交易所
    得，自無可採；亦即不論前手為個人或營利事業，該前手息均應為利息，要不因
    前手為個人，採現金收付制，即得將「利息所得」認為係證券交易所得。４、又
    個人會計基礎雖採用現金收付制，僅係稅捐稽徵機關較不易查悉其所得而已，並
    非謂其即可免除申報納稅義務。此觀個人有租賃所得、借貸之利息所得或贈與所
    得，因無扣繳憑單而匿未申報者，一經被查獲，仍應依法補稅處罰即明。(四)、上
    訴人有無將前手息併入其所得稅申報？扣繳憑單就該部分扣繳稅額，上訴人可否
    以之抵繳其應納稅款或申請退還？１、查上訴人向付息機構領取之前手息部分之
    利息，因上訴人非該期間之債券持有人，自無法取得該期間之孳息，雖上訴人與
    前手利用債券買賣使上訴人成為利息之兌領人，並因財政部上開六十四年函釋，
    使上訴人成為扣繳憑單上該利息之納稅義務人；然前手息為利息所得，為所得稅
    法第第十四條第一項第四類規定之應稅所得，並非減、免稅所得，亦非所得稅法
    第十七條規定之扣除額，上訴人雖為扣繳憑單所列之納稅義務人，依扣繳憑單字
    面記載在外觀上受有該前手利息收入，惟因其實際上就該部分並無所得，是財政
    部七十五年函釋，係基於實質課稅之精神，准上訴人僅就其實際持有期間之利息
    收入申報利息所得，故上訴人並未申報前手息部分之利息所得，此為上訴人所不
    爭執者，亦有其利息收入調節表附於原處分卷可參。２、次查，依所得稅法第七
    十一條第一項規定，有所得即應依法課稅，反之，無所得亦未繳納稅款，即不應
    有抵繳稅款或申請退稅情事。上訴人既未將前手息併入其所得稅申報納稅，而該
    前手息並非減、免稅所得，亦非法定扣除額，則基於權利義務相對之原則，其以
    上訴人名義扣繳之稅額，自亦不得用以抵繳其應納稅款或申請退還，亦即扣繳稅
    款與抵繳應納稅款之條件，並非完全相同。３、又上訴人於買回債券時，雖有墊
    付前手息之事實，惟係因債券買賣之約定所致，而公法上租稅權利義務係屬公法
    強制規定，非可由當事人任意轉讓，故扣繳前手息之稅款，應由真正利息所得人
    利用，不得因當事人間之約定，而改由他人即上訴人用以抵繳其應納稅款或申請
    退還。至於第三人取得利息所得部分，是否得抵繳應納稅款，核與納稅義務人無
    關，縱令事實上係由納稅義務人代繳稅款，並不能因此變更公法上納稅義務之主
    體。是該扣繳稅款係對前手息之真正取得者為扣繳，被上訴人不准上訴人用以抵
    繳其應納稅款或申請退還，亦不生上訴人所稱將成為無主扣繳稅款之情形。反之
    ，如被上訴人准許上訴人用以抵繳，則將發生前手息真正所得者之預繳稅款遭他
    人抵用之結果，自與權利義務原則相違背。被上訴人所辯因前手個人買賣債券多
    為高所得者，上訴人等票券金融業者與前手個人間相互投機規避稅賦之安排，造
    成政府鉅額短收稅款。此政府短收之稅款乃利息所得扣繳率百分之十與個人綜合
    所得稅實際稅率（最高百分之四十）之差額，後手營利事業既無將該所得合併申
    報，自無從將該所失稅損轉嫁由後手營業事業負擔，即非無據。(五)、本件所申報
    之稅額是否為已核課確定具存續力，而不得再予審核變更？依稅捐稽徵法第二十
    一條第二項：「在前項核課期間內，經另發現應徵之稅捐者，仍應依法補徵．．
    ．」，及營利事業所得稅結算申報書面審核案件抽查辦法第三條第一款：「經稽
    徵機關書面審核核定之營利事業所得稅結算申報案件，均應列入抽查，其範圍如
    左：一、會計師查核簽證申報案件，經書面審核核定者。」之規定，又依據核實
    課稅原則，稅捐稽徵機關應依其查得之資料據以正確計算納稅義務人之應納稅額
    ，而納稅義務人對於各項申報稅捐項目，知之最詳，則在稅捐稽徵程序中，核課
    期間內，對納稅義務人而言，自有協力稅捐稽徵機關作成種類及額度皆正確之義
    務，對稅捐稽徵機關而言，則作成正確處分之要求，應大於課稅處分之存續力，
    是以上開法條乃規定在核課期間內，縱原核課之處分法定救濟期間經過後，經另
    發現應徵之稅捐者，稅捐稽徵機關仍可以廢棄或變更不正確之稅捐處分。經查：
    被上訴人因營利事業所得稅之調查核課向採選案及選項查核方式，尤以上訴人等
    票券金融業者之營利事業所得稅結算申報均採會計師查核簽證申報，被上訴人原
    無就各案件逐案逐項查核，或逕採暫按書面審核核定之方式，致造成原告等投機
    不合法之申報方式，被上訴人於發覺後依據稅捐稽徵法第二十一條規定及營利事
    業所得稅結算申報書面審核案件抽查辦法之規定，予以抽查核定，並無不合。(六)
    、被上訴人有無違反公法上信賴保護原則？１、查所得稅法有關扣繳稅額得否抵
    繳稅款之規定並未變更，被上訴人亦無對之改變核課之函釋或方式，是以本件並
    無所謂信賴保護原則或司法院釋字第五二五號解釋之適用，合先敘明。２、上訴
    人主張被上訴人驟然變更十餘年來之課稅方式，有違公法上信賴保護原則云云，
    惟查所謂信賴保護原則，係指人民因信賴授益處分之存續力，就生活關係已作適
    當之安排，嗣該授益處分縱經撤銷，人民之信賴利益亦應受保護者而言。本件被
    上訴人核定稅額行為，屬負擔處分，是否有信賴保護原則之適用，本有存疑。且
    退步言，縱認較不利之負擔處分亦應適用信賴保護原則，惟依所得收付實現原則
    ，有所得者方得以其預繳之稅款抵繳己應付之稅款，是本件上訴人自不能以原處
    分機關前未曾發現其以前手息扣抵己之稅款，即逕謂本件有信賴保護原則適用之
    餘地，所稱殊無足取。從而被上訴人將系爭屬前手利息所得之扣繳稅款否准認列
    抵繳上訴人應納營利事業所得稅額，並無違誤，訴願決定予以維持，亦無不合，
    上訴人之訴難認有理由，應予駁回。
五、本院經核原判決固非無見。惟查「憲法第十九條規定人民有依法律納稅之義務，
    固係指人民有依據法律所定之納稅主體、稅目、稅率、納稅方法及納稅期間等項
    而負納稅義務之意，然課人民以繳納租稅之法律，於適用時，該法律所定之事項
    若權利義務相關連者，本於法律適用之整體性及權利義務之平衡性，當不得任意
    割裂適用。」業經司法院釋字第三八五號解釋在案。又「納稅義務人有左列各類
    所得者，應由扣繳義務人於給付時，依規定之扣繳率或扣繳辦法，扣取稅款，並
    依第九十二條規定繳納之︰一、．．．二、機關、團體、事業或執行業務者所給
    付之薪資、利息、．．．。」為行為時所得稅法第八十八條所明定。故利息所得
    者，應由扣繳義務人於給付時，扣取稅款，並將所扣稅款向國庫繳納；又依同法
    第七十一條第一項前段、第九十九條及第一百條之規定，扣繳稅款於結算申報時
    當可用以抵繳應納稅額；此為義務與權利相互關連之規定，不容割裂適用。另財
    政部六十四年九月四日台財稅第三六四四○號函釋：「主旨：中央政府建設公債
    甲種債票之利息，應由付息機構於付息時，按照所得稅法第八十八條、第八十九
    條、第九十二條及各類所得扣繳率表等規定，扣繳利息所得稅款，並以付息時債
    票持有人為納稅義務人，向稽徵機關填報扣繳憑單，並依同法第九十四條規定，
    將扣繳憑單填送納稅義務人。說明：二、本債票無論曾否轉讓，均應由付息機構
    ，以付息時之持票人為納稅義務人（記名式者為最後記名之人）就全部利息一次
    扣繳所得稅；並根據持票人之身分證明，依法填報扣繳憑單。納稅義務人為中華
    民國居住之個人或營利事業，應將該項利息所得，依法合併當年度所得申報所得
    稅。」本件上訴人為系爭債券付息時之持票人，因上開財政部六十四年九月四日
    台財稅第三六四四○號函釋，遭強制課以系爭全部利息扣繳稅款之義務，既依法
    律之形式；而於結算申報時，被上訴人竟主張上訴人雖被扣繳系爭稅款但非實際
    納稅義務人，否准扣繳稅款抵繳應納稅額之權利，反採經濟之事實。對於同一系
    爭所得，權利義務相關連之事項，而為不同認定，並均以不利於上訴人者為其準
    據，顯然割裂適用法律，揆諸前開司法院第三八五號解釋及說明，即有可議。上
    訴人執以指摘，非全無理由，應將原判決廢棄，又本件係因原審對於其確定之事
    實適用法規不當而廢棄原判決，且原審確定之事實即為復查、訴願決定遞予維持
    原核定之事實基礎，依該事實，本件已可為裁判，本院爰自為判決，撤銷訴願決
    定及復查決定，由被上訴人另為適法之復查決定。
據上論結，本件上訴為有理由，依行政訴訟法第二百五十六條第一項、第二百五十九
條第一款、第九十八條第三項前段，判決如主文。
中    華    民    國    九十二      年      四        月    二十四      日
                    最 高 行 政 法 院  第 五 庭
                                審 判 長 法  官      徐  樹  海
                                         法  官      廖  宏  明
                                         法  官      鄭  淑  貞
                                         法  官      林  家  惠
                                         法  官      林  茂  權
右  正  本  證  明  與  原  本  無  異
                                         法院書記官  王  褔  瀛
中    華    民    國    九十二      年      四        月    二十五      日


司法院資訊處製作；財團法人民間司法改革基金會備份。
